【裁判字號】    89,訴,1522
【裁判日期】    891227
【裁判案由】    誣告
【裁判全文】
台灣台中地方法院刑事判決                        八十九年度訴字第一五二二號
    公  訴  人  台灣台中地方法院檢察署檢察官
    被      告  庚○○
    選任辯護人  熊梓檳
                楊國煜
右列被告因誣告案件，經檢察官提起公訴（八十九年度偵字第九五０七號），本院判
決如左：
    主  文
庚○○無罪。
    理  由
一、本件公訴意旨略以：緣案外人詹金道積欠案外人丁○○新台幣（下同）三千萬元
    ，丁○○乃將詹金道交其收執抵押之房屋之所有權狀、印鑑證明、讓渡書等文件
    轉讓予案外人壬○○，嗣被告庚○○自壬○○處取得該債權憑證，於民國（下同
    ）八十五年一月間，詹金道因未償還債務，被告庚○○遂前往詹金道住所搬家具
    抵債，而與其他債權人發生爭執，遂同往台中市警察局刑警隊報案並製作筆錄，
    翌日並會同該隊偵查員前往台北縣中和市○○路三八五巷九弄十八號二樓被告庚○○住所查贓，被告庚○○即趁隙逃逸，惟被告庚○○明知自己並未遭人強押至
    台中市警察局刑警隊製作筆錄，亦未遭強押回前開台北縣中和市住所，竟於八十
    六年七月十六日，至法務部調查局台中市調查站（下稱台中市調查站）檢舉，於
    調查筆錄中虛構八十五年一月間至詹金道房屋查看時，遭戊○○手下己○○等人
    率眾分持左輪手槍、九０手槍，欲強押伊，經伊哀求始未果，雙方約定於八十五
    年三月二十五日下午二時許再至台中市富王飯店談判，屆期戊○○則率己○○等
    十餘人前來富王飯店，並由戊○○教唆己○○及綽號「小傅」等人將被告庚○○
    押至某箱型車內，以拳腳毆打被告庚○○，並將被告庚○○帶往台中市警察局刑
    警隊報案，指稱被告庚○○竊取冷氣機，於警方調查完畢後，復強押被告庚○○
    返回台中市○○○路○段七八之三號戊○○經營之「中盟保全股份有限公司」附
    近某屋內，私行拘禁被告庚○○至翌日，再將被告庚○○押回台北縣中和市○○
    路三八五巷九弄十八號二樓住所，強取被告庚○○所有之仿古家具一套等不實情
    節，向台中市調查站檢舉戊○○涉嫌妨害自由，而誣告戊○○犯罪，因認被告庚○○涉犯刑法第一百六十九條第一項之誣告罪嫌等語。
二、按刑法第一百六十九條第一項之誣告罪，以使人受刑事或懲戒處分之意思向該管
    公務員誣告為要件，若因公務員之推問而為不利於他人之陳述，縱其陳述涉於虛
    偽，既無申告他人使其受刑事或懲戒處分之意思，即與誣告之要件不符，最高法
    院五十三年台上字第五七四號著有判例；又刑法第一百六十九條第一項之誣告罪
    ，其誣告之行為，是否以具有自發性之積極行為為限？我國學者及實務上多採肯
    定說（參甘添貴先生著刑法各論上冊第二００頁、褚劍鴻先生著刑法分則釋論上
    冊第三三八頁、最高法院二十五年上字第二九二五號判例、五十三年台上字第五
    七四號判例等），此觀之刑法第一百六十九條第一項係以「向」該管公務員誣告
    者即明；換言之，如行為人非基於自發性而主動積極向該該管公務員為申告，僅
    係被動性而於接受公務員推問時有所陳述，縱其所述之事實係出於虛構，亦與刑
    法第一百六十九條第一項誣告罪之構成要件不符。本件公訴人認被告庚○○涉有
    誣告犯行，無非以被告庚○○與戊○○並不相識，於八十五年一月間並未見過戊○○，且係自願與債權人前往台中市警察局刑警隊製作筆錄，次日亦係自願會同
    警方前往台縣中和市住所查贓之事實，業據被告庚○○於八十八年度偵字第一九
    九二七號案件偵查中供述明確，而被告亦坦承在台中市調查站所製作之檢舉筆錄
    所述不實，及當時承辦被告庚○○竊盜案件之偵查員乙○○之證詞等為其論據。
    訊據被告庚○○固坦承有於台中市調查站製作筆錄時陳述伊遭戊○○手下己○○
    等人持左輪手槍欲強押伊，後約定在富王飯店談判，於談判時戊○○率己○○等
    十餘人前來，戊○○教唆己○○等人將伊強押至某箱型車內加以拳打腳踢，並將
    伊強押至台中市警察局刑警隊報案，指伊竊取冷氣機，報案後再強押伊回台中市
    ○○○路二段戊○○經營之中盟保全股份有限公司附近某屋內，限制伊行動自由
    等情不諱，惟辯稱略以：伊確實有被押走，押走伊之人不是戊○○，伊不認識，
    是戊○○要他們來押伊的，在警訊時伊心裡會害怕，怕惹麻煩，沒有向警察局講
    ，在檢察官偵查中伊因不想再惹麻煩，才說伊在調查站說的不實在，伊有將受到
    不公平之經過向友人丙○○發牢騷，後來調查站的人一直打電話到伊家，伊才去
    調查站，不是主動去調查站的等語。經查被告庚○○係自願與己○○等人至台中
    市警察局刑警隊製作筆錄，翌日並自願陪同警方人員至其台北縣中和市住處查看
    證物，並非遭人強押，且於被告住處查看證物時，被告趁機逃逸等情，除被告於
    偵查中與證人即承辦被告庚○○竊盜案件（按該竊盜案件業經判決無罪確定）之
    偵查員乙○○對質時自承在卷外，並經乙○○當庭結證屬實（見八十八年度偵字
    第一九九二七號卷內八十九年三月二十九日訊問筆錄，未編頁數），參以被告於
    本院審理時自承去台北縣中和市住宅查看證物時，伊坐警察的車，車上有偵查員
    ，他們（按即己○○等人）坐另一台車，沒有與伊同車等情以觀，茍被告係於前
    一天晚上遭人強押至某屋內限制行動自由，豈有於從台中至台北之長時間且與偵
    查員同處一車時未將此事告知承辦之偵查員之理！是被告辯稱伊係被強押至台中
    市警察局刑警隊製作筆錄及之後再遭己○○等人由該隊再強押至某屋看管，再於
    翌日被強押至其台縣中和市住處等情，顯與常情不符，難以採信；再者，被告於
    本院審理時自承不認識戊○○，戊○○於檢察官偵查中亦到庭證稱伊不認識被告
    庚○○及己○○之人（見八十八年度偵字第一九九二七號卷內八十九年三月十七
    日訊問筆錄，未編頁數），是被告於台中市調查站所指稱伊於八十五年一月間至
    詹金道房屋查看時，遭戊○○手下己○○等人率眾分持左輪手槍、九０手槍，欲
    強押伊，經伊哀求始未果，雙方約定於八十五年三月二十五日下午二時許再至台
    中市富王飯店談判，屆期戊○○則率己○○等十餘人前來富王飯店，並由戊○○
    教唆己○○及綽號「小傅」等人將被告庚○○押至某箱型車內，以拳腳毆打被告
    庚○○，並將被告庚○○帶往台中市警察局刑警隊報案等語，應非事實至為灼然
    。次查被告係於前開被訴竊盜案經過後，至台北縣三重市向友人丙○○訴苦，表
    示有人找其麻煩及伊受到不公平待遇，惟並未係說內情，嗣因丙○○與台中市調
    查站人員熟識，乃於被告離去後，主動打電話請台中市調查站人員出面幫忙處理
    ，台中市調查站贊遂透過外勤據點策動被告庚○○至該站檢舉並製作筆錄，且由
    警察機關負責查緝戊○○行蹤等情，亦據證人即台中市調查站調查員甲○○及台
    中市警察局第一分局小隊長辛○○於本院審理時到庭結證屬實（見本院八十九年
    八月三十一日審判筆錄），是被告庚○○之所以到台中市調查站製作筆錄而供述
    前開伊被強押等經過，係由台中市調查站策動所致，而非被告庚○○主動向該站
    檢舉戊○○、己○○等人涉嫌妨害自由。揆諸前開最高法院判例意旨，被告庚○○既非主動積極向台中市調查站檢舉戊○○等人妨害自由罪，雖其所檢舉內容係
    出於虛構，亦與刑法第一百六十九條第一項誣告罪之構成要件尚屬有間，尚難以
    該條論罰。此外，本院復查無其他積極證據足認定被告庚○○有何誣告之犯行，
    既不能證明被告庚○○犯罪，自應為無罪判決之諭知。
據上論斷，應依刑事訴訟法第三百零一條第一項判決如主文。
本案經檢察官邱雲昌到庭執行職務。
中      華      民      國      八十九      年    十二    月   二十七   日
                                  台灣台中地方法院刑事第六庭
              法  官  簡  賢  坤
右正本證明與原本無異。
如不服本判決，應於判決送達後十日內向本院提出上訴狀，上訴於臺灣高等法院臺中
分院( 須附繕本 )。
                                      書記官
中      華      民      國      八十九      年    十二    月   二十七   日


司法院資訊處製作；財團法人民間司法改革基金會備份。
